【裁判字號】    98,自,6
【裁判日期】    981124
【裁判案由】    妨害名譽等
【裁判全文】
臺灣高雄地方法院刑事判決                 98年度自字第6號
自  訴  人  甲○○
被      告  丙○○
選任辯護人  黃順天律師
上列被告因妨害名譽等案件，經自訴人提起自訴，本院判決如下
：
    主  文
丙○○無罪。
    理  由
壹、程序部分：
一、按刑事訴訟法第319 條雖無如民事訴訟法第466 條之1 第1
    項於第三審上訴採強制律師代理制，但上訴人或其法定代理
    人具有律師資格者，不在此限之規定。但據此法理，亦應為
    同一解釋。是自訴人具有律師資格者，無須委任律師為代理
    人（最高法院96年台上字第6751號判決、94年度第6 、7 次
    刑事庭會議決議意旨參照）。查本件自訴人甲○○具律師之
    資格，有高雄律師公會律師名錄1 紙可參，揆諸上開說明，
    其提出本件自訴，應無須委任律師為代理人。
二、按被告以外之人於審判外之陳述，雖不符刑事訴訟法第159
    條之1 至第159 條之4 之規定，而經當事人於審判程序同意
    作為證據，法院審酌該言詞陳述或書面陳述作成時之情況，
    認為適當者，亦得為證據，刑事訴訟法第159 條之5 第1 項
    定有明文。本判決所引用之證據資料，關於傳聞證據部分，
    縱無刑事訴訟法第159 條之1 至第159 條之4 或其他規定之
    傳聞證據例外情形，亦因被告丙○○及自訴人甲○○或同意
    可作為證據使用，或未聲明異議，依刑事訴訟法第159 條之
    5 第1 項、第2 項之規定，本院審酌該證據作成之情況，認
    以之作為證據尚無不當，應得為證據。
貳、實體部分
一、自訴意旨略以：被告丙○○與自訴人甲○○為鄰居關係，雙
    方因被告於其位於高雄縣鳳山市○○路167 號1 樓裝設磨豆
    漿之機器設備，自訴人不堪其擾向有關單位檢舉，雙方因而
    日生嫌隙。被告於：(一)民國97年6 月11日10時30分許，原坐
    在其門口洗黃豆，見自訴人出門開車，即故意手持水管接裝
    之噴水龍頭向自訴人身上噴灑以侮辱之；(二)97年6 月12日上
    午自訴人出門時，對自訴人罵以「垃圾」等語以侮辱之；(三)
    97年11月12日8 時57分自訴人出門時，罵自訴人「阿達！阿
    達！」等語以為侮辱。因認被告涉犯刑法第309 條第1 項公
    然侮辱、同條第2 項之強暴公然侮辱等罪嫌。
二、按被告未經審判證明有罪確定前，推定其為無罪；犯罪事實
    應依證據認定之，無證據不得認定犯罪事實，刑事訴訟法第
    154 條定有明文。又不能證明被告犯行者，應諭知無罪之判
    決，刑事訴訟法第301 條第1 項亦定有明文。自訴人就被告
    犯罪事實，應負舉證責任，並指出證明之方法，即自訴人對
    於起訴之犯罪事實，負有提出證據及說服之實質舉證責任；
    倘其所提出之證據，不足為被告有罪之積極證明，或其闡明
    之證明方法，無從說服法官以形成被告有罪之心證，基於無
    罪推定之原則，自應為被告無罪判決之諭知。次按公然侮辱
    須對特定人為之，如對不特定人或不能推知之人，自不能構
    成犯罪（最高法院30年上字第816 號、40年台上字第86號判
    例、司法院37院解3806號解釋意旨參照）。
三、自訴人認被告涉犯刑法第309 條罪嫌，無非係以97年6 月11
    日監視畫面及錄音檔、97年6 月12日錄音檔、97年11月12日
    錄音檔等為其主要論據。
四、訊據被告矢口否認有何上開犯行，辯稱：被訴潑水當時我正
    用自來水澆馬路，因為太陽太大，有風吹噴到自訴人，我也
    不知道，當時我有表明我不小心，而且水是乾淨的；被訴罵
    自訴人垃圾，我當時是在家裡面做豆漿，我當時是在磨豆漿
    ，當時我是在跟我裡面的員工對話；被訴說「阿達！阿達！
    」當時我也是在家裡面，我也是在做豆漿，我是在濾豆漿或
    是煮豆漿都有，當時我是在跟裡面員工聊天，因為他是大陸
    籍的，他有親戚嫁到台灣，他親戚嫁給一個男生頭腦智商比
    較低，他們習慣說嫁給一個「阿達！阿達！」的，我也順著
    話講「阿達！阿達！」等語（本院自卷第12頁）。經查：
  (一)97年6 月11日噴灑自訴人侮辱部分：
  1.本院於98年11月3 日審判中勘驗自訴人提出之噴水過程光碟
    （以下(一)、(二)監視畫面檔案，係相同時間由不同角度拍攝）
    、錄音檔，勘驗結果如下：(一)（監視畫面Ｚ000000000000000
    0 檔案）（10:21:17-10:21:18 ）畫面一開始所拍攝係一有
    車庫、雙棟併排房屋前之騎樓。（10:21:19-10:21:48 ）畫
    面中出現一深藍色休旅車自右側房屋倒車出車庫。（10:21:
    49-10:21:59 ）畫面中出現一位女性（下稱A 女，即被告）
    ，坐在左側房屋之騎樓門口洗東西。（10:22:00-10:22:17
    ）另一部米色轎車自畫面右側自左方倒車（22：13車停妥）
    ，於倒車過程中，車尾撞到立於A 女門口之腳踏車，此時A
    女仍然坐在門口洗東西。（10:22:18-10:22:23 ）A 女站起
    ，手持水管。（10:22:24 -10:22:27）有一男性（下稱B 男
    ，即自訴人）自米色轎車開車門出來。B 男開門後，A 女隨
    即舉起水管往前方噴（22：26），噴一下之後，A 女隨即將
    水管朝下，此時B 男尚站立於駕駛座旁。（10:22:33-10:22
    :42 ）B 男站立於駕駛座旁，因監視器畫面沒有照到B 男全
    部身體，僅有看到手部，故無法得知B 男之行為。而A 女有
    面向米色轎車，但依其動作無法看出其在做什麼。（10:22:
    43-10:22:51 ）之後，A 女坐下繼續做事，B 男則離開畫面
    。(二)（監視畫面Ｚ0000000000000000 檔案）（10:21:17-10:
    21:18 ）畫面一開始所拍攝係一房屋前之騎樓，騎樓旁道路
    停有一米色轎車。（10:21:19-10:21:46 ）畫面中出現一深
    藍色休旅車倒車出車庫，並停於道路中間。（10:21:47-10:
    21:52 ）畫面中出現一男性（下稱B 男，即自訴人），自深
    藍色休旅車走向米色轎車。（10:21:53-10:22 :22）米色轎
    車自畫面右側向畫面左側倒車。（10:22:23-10:22:31 ）B
    男打開米色轎車車門，並下車以鑰匙鎖上車門。（10:22:32
    -10:22:43 ）自畫面觀之，B 男左手指向上方，並向前方作
    理論狀。（10:22:44-10:22:52 ）B 男離開畫面。(三)（錄音
    檔water ）（02:18 ）男（即自訴人）：嘿嘿。男：再弄，
    有錄影。女（即被告）：不小心的啦…。男：有錄影喔。女
    ：啥? 男：妳再噴。女：唉呦，那是水，沒注意噴的…。男
    ：好好好，你再噴，沒關係。妳儘管噴沒關係，嘿（本院自
    卷第70～72頁）。
  2.自訴人雖主張被告當時故意手持噴水龍頭噴灑自訴人云云，
    惟依上開監視畫面檔案勘驗結果，僅堪認被告於自訴人打開
    車門後，隨即舉起水管往前方噴，旋將水管朝下，而當時自
    訴人係站立於被告右前方米色轎車之駕駛座旁，而非被告之
    正前方，是被告手持水管接裝之噴水龍頭有無噴灑至自訴人
    身上，即有可疑。況依上開錄音檔勘驗結果，核被告於當時
    立即向自訴人表示道歉之情，堪信被告應非故意朝向自訴人
    噴水，是自訴人稱被告故意噴水至自訴人身上以侮辱，而認
    被告涉犯強暴公然侮辱云云，並提出上開監視畫面及錄音檔
    ，尚難遽為被告不利之認定。
  (二)97年6 月12日對自訴人罵以「垃圾」侮辱部分：
  1.本院於98年10月15日審判中勘驗自訴人提出之97年6 月12日
    garbage 錄音檔，勘驗結果如下：（勘驗一開始時均為雜音
    及音樂聲，至撥放時間2 分06秒時方有人說話）女（即被告
    ）: 沒關係阿，我們有電風扇在吹的阿。女: 垃圾。（音樂
    聲及倒車聲與雜音）03:00 女：倒垃圾，快點。我電風吹到
    外面了。男（即自訴人）：妳說什麼？女：啥？男：妳剛剛
    說什麼？女：啥？男：妳剛剛在說什麼？女：我說我有電風
    在吹阿。男：然後咧？妳還說了什麼？女：怎樣？七早八早
    我怎麼知道。男：妳跟我說，再說一遍。女：哈？男：妳再
    說一次。女：說怎麼樣？男：你剛剛說…..女：我說電風扇
    在吹阿…害人害己啦。男：妳剛剛有說垃圾嘸？女：你害人
    害己啦。男：你有沒有說垃圾嘸？女：怎樣？男：再說一次
    。女：再說什麼說一次？男：妳剛剛罵垃圾，在說誰？女：
    垃圾是你現在在講的。男：妳有沒有說？女：我說怎樣？男
    ：有沒有說啦。女：我說什麼？男：妳有沒有說垃圾啦？女
    ：我不知道。男：不知道就好。妳也不敢說出來嘛。女：啥
    ？你可以講，我不可以講喔。男：對啊，妳在說誰垃圾啦？
    再說一次啦。女：啥？聽不到啦。男：聽不到就好。不要裝
    傻哈，敢說就要敢當。（以下音樂聲）04:20 男：妳…. 女
    ：…（語意不清）男：妳以前罵人我都不說話。女：啥？男
    ：妳以前罵人我都不說話，我不跟妳計較啦。妳現在又開始
    ，我現在不原諒妳了。女：那就不要原諒啊。男：準備法院
    見了。女：你從來就不曾…男：妳很忙啦，你如果喜歡法院
    ，就讓妳去走法院。妳如果敢就隨妳怎麼講、隨妳做。妳昨
    天噴我水的事情，都有錄影。女：錄影阿。男：妳準備走法
    院。女：我在噴水不行喔。男：可以啦，你就去法院說明。
    妳很忙，妳那麼喜歡法院。女：沒關係啊…排時間啦。男：
    好好好。那妳繼續再講，大膽的話妳再講。不要在屁股後罵
    皇帝。
  2.自訴人雖稱被告對自訴人罵以「垃圾」等語以侮辱之云云，
    惟依上開錄音檔勘驗結果，僅聽聞女聲（即被告）：「垃圾
    」、「倒垃圾」等語，惟無從依男女對話過程即認定被告所
    言「垃圾」等語係具體明確指涉自訴人，而刑法上公然侮辱
    罪之侮辱，係指以言語或舉動相侵謾而言，自以特定之對象
    為必要，衡諸上開勘驗結果呈現之對話過程，尚難認被告所
    出言「垃圾」等語係針對具體特定對象而為。另佐以證人即
    被告之員工乙○○於審理中具結證稱：我在被告那裡工作三
    年多，沒有聽過被告罵過誰「垃圾」等語在卷（本院自卷第
    53 ～54 頁），堪信被告於前揭時、地所言之「垃圾」等語
    ，尚有合理懷疑非對自訴人所為，是就本件情事而言，尚難
    遽認被告有公然侮辱自訴人之犯行。
  (三)97年11月12日對自訴人罵以「阿達！阿達！」侮辱部分：
  1.本院於98年10月15日審判中勘驗自訴人提出之97年11月12日
    錄音檔，勘驗結果如下：（一開始有電視聲）男（即自訴人
    ）：現在是民國97年11月12日上午8 點57分開始錄音（男子
    說完後係開關門聲及雜音，其後並於1 分03秒時有發動車子
    聲及雜音，於1 分34秒時開始有廣播聲及車子倒車聲，然後
    係雜音，後於2 分48秒有車子熄火的聲音）03：14女（即被
    告）：阿達阿達。男：妳在說什麼？女：啥？男：妳再說一
    次，妳在說什麼？女：....（語意不清）男：誰阿達？女：
    啥？男：妳在說誰阿達？女：我沒有說誰阿，看誰對號入座
    啊。男：妳在說誰阿達？女：我們大家都有看得出來誰是阿
    達。男：妳再說一次。女：阿達。男：妳在說誰？女：怎樣
    ？女：我在說誰？我們大家有看得出來就好了啦。男：妳說
    他們三個嗎？女：啥？男：妳說他們三個阿達嗎？女：看誰
    對號入座就是... 男：對啊，我們這裡總共....女：看誰的
    舉止動作......男：除了你以外，他們三個不是阿達。那你
    說誰阿達？妳再說一次。女：說就說嘛，阿達。男：再說一
    次。女：阿達。男：妳在說誰？女：看誰要覺得啊，你有覺
    得你嗎？男：厚... 妳說....女：你覺得是你喔。男：妳說
    啦女：你覺得是你嗎？男：妳看著我在講... 女：（語意不
    清）... 哼男：妳是不是看我在說阿達。女：你管我。我高
    興講啦。男：再說一次。女：你愛當，我就高興講啦。男：
    再說一次。女：我高興講啦。男：再說一次啦，大聲一點。
    你不敢說阿。女：我有什麼好怕的？男：那妳再說一遍。男
    ：來說..你說誰阿達，妳再說一次。妳說妳自己嗎。女：心
    腸壞沒用啦。男：妳說妳自己阿達喔。不敢說了喔，不敢說
    就安靜一點。哼。女：看你做什麼事厚... 男：再說..女：
    ... 怕人講，哼。男：再說一遍，嘴巴閉上了吧。女：怕什
    麼？。
  2.依上開錄音檔勘驗結果，聽聞女聲（即被告）：「阿達！阿
    達！」等語，惟仍無從認定被告說話之對象為何人，況證人
    即案發當時在場之被告員工乙○○於審理中具結證稱：我們
    工作的時候會一邊聊天，自訴人曾經在我們邊工作邊聊天的
    時候，突然間跑過來，跑來被告住處、我們工作的地方，問
    被告說妳在說什麼再說一次；（在妳跟被告工作的這三年多
    ，被告有沒有罵過誰「阿達！阿達！」嗎？）也不是罵誰，
    因為我們裡面有個同事他的表妹從大陸嫁來臺灣，我同事表
    妹的先生反應不是很好，可能說到他吧，我同事會提到他表
    妹的老公。我同事表妹的老公並沒有到店裡來，被告有講「
    阿達！阿達！」等語（本院自卷第52～54頁），核與被告前
    揭所辯大致相符，觀諸被告於上開對話過程中稱：「（妳在
    說誰阿達？）我沒有說誰阿，看誰對號入座阿。」等語甚明
    ，堪認被告並未明確指稱「阿達！阿達！」係指自訴人。又
    衡諸錄音檔勘驗過程，初始自訴人自述：「現在是民國97年
    11月12日上午8 點57分開始錄音」等語之音量，與其後被告
    所稱：「阿達！阿達！」之音量顯有差異，是當時自訴人與
    被告二者間應有相當之距離，則被告當時所稱「阿達！阿達
    ！」是否係針對自訴人？抑或僅是與他人談話中提及，無法
    單由上開錄音檔予以確認，況證人乙○○證稱當時其與被告
    邊工作邊聊天之情已如前述，是自訴人指訴被告之犯行事實
    ，因尚有合理之懷疑恐係與他人談話，自難遽以認定被告確
    是針對自訴人所云，與刑法公然侮辱罪之要件即有未合，要
    難成立公然侮辱罪責。
五、綜上，自訴人所舉前開證據，尚不足使本院達於通常一般之
    人均不致有所懷疑，而得確信其為真實之程度，致無從形成
    有罪之確信，則依罪證有疑利於被告之證據法則，即不得遽
    為不利被告之認定。此外，本院復查無其他積極證據足認被
    告有自訴人所指上述犯行，揆諸首揭說明，自應為被告無罪
    之諭知。
據上論斷，應依刑事訴訟法第343 條、第301 條第1 項，判決如
主文。
中    華    民    國    98    年    11    月    24    日
                  刑事第十六庭  審判長法  官  曾逸誠
                                      法  官  林柏壽
                                      法  官  姚水文
以上正本證明與原本無異。
如不服本判決應於收受送達後10日內向本院提出上訴書狀，並應
敘述具體理由；如未敘述上訴理由者，應於上訴期間屆滿後20日
內向本院補提理由書（均須按他造當事人之人數附繕本）「切勿
逕送上級法院」。
中    華    民    國    98    年    11    月    24    日
                                       書記官  何慧娟


司法院資訊處製作；財團法人民間司法改革基金會備份。
